臺灣高等法院民事判決　九十一年度上易字第四六七號
　　上　　訴　　人　 東雲股份有限公司
　　法　定 代 理人　 蘇志誠.
　　被　上　訴　人 　甲○○
右當事人間請求返還價金事件，上訴人對於中華民國九十一年四月九日臺灣臺北地方
法院八十九年度訴字第一四二六號第一審判決提起上訴，被上訴人提起附帶上訴，本
院判決如左：
    主　      　文
上訴及附帶上訴均駁回。
第二審訴訟費用關於上訴部分由上訴人負擔，附帶上訴部分由被上訴人負擔。
　　事　　　　　實
甲、上訴人即附帶被上訴人方面：
一、聲明：
  (一)原判決關於上訴人敗訴部分廢棄。
  (二)右開廢棄部分，駁回被上訴人在第一審之訴。
  (三)駁回被上訴人之附帶上訴。
二、陳述：與原判決記載相同者予以引用外，補稱：
  (一)上訴人受有依總價百分之十五計算之所失利益。原判決認為所失利益為總價款之
    百分之十，顯屬過低。而應以系爭房地總價額百分之二十為允當。
  (二)上訴人因被上訴人違約所受之損害不僅止於前揭所失利益，尚有銷售佣金即總價
    百分之五為新台幣（下同）十四萬五百元支出之所受損害。
  (三)內政部所編印之預售買賣契約書範本關於違約金之約定亦認為係以超過總價款百
    分之二十以上為過高。
三、證據：援用原審提出者。
乙、被上訴人即附帶上訴人方面：
一、聲明：
  (一)駁回對造之上訴。
  (二)原判決關於駁回附帶上訴人後開之訴部分廢棄。
  (三)附帶被上訴人應再給付附帶上訴人四十五萬元及自民國（下同）八十三年八月十
    三日起至清償日止，按年息分之五計算之利息。
  (四)願供擔保，請准宣告假執行。
二、陳述：與原判決記載相同者予以引用外，補稱：
  (一)上訴人至遲應於八十七年三月二十五日將系爭房地所有權移轉登記予被上訴人。
  (二)被上訴人已繳交房屋、土地期款完辦銀行貸款對保及產權移轉書類用印事宜，並
    預繳相關稅費；上訴人卻未依約完成所有權移轉及通知交屋事宜。
  (三)上訴人因中止其指派「信億土地登記專業代理人」辦理產權移轉及中止「富邦商
    業銀行」承辦房屋貸款事宜；被上訴人未曾收到上訴人之書面通知交屋。
  (四)被上訴人早於八十六年九月間已履行上訴人所催告辦理之相關手續，上訴人解除
    契約並無可歸責於被上訴人。
  (五)被上訴人所主張之瑕疵屬實，甚多影響住戶居家安全及生活品質，應屬重大瑕疵
    ，且上訴人亦未補正，被上訴人自得行使瑕疵擔保請求權而解除契約。
  (六)系爭房屋於八十六年九月取得使用執照，以六個月辦理產權轉移及交屋，應於八
    十七年三月完成。此之同業利潤標準應以上訴人八十七年度向稅徵機關申報之利
    潤為準，以八十七年度稅後純益率-13.8%屬合理。
三、證據：援用原審提出者。
    理　　由
一、被上訴人主張：伊於八十三年八月十三日向上訴人購買坐落台中市○區○○段九
    小段七之四、七之五、八之三、八之四、八之五、八之七地號土地上興建之京華
    大鎮、京城特區Ｊ棟十二樓二號房地一戶及其地下三層編號二十七號Ｂ型車位一
    個（下稱系爭房屋），買賣總價金為四百五十萬元。伊依約繳納價金計六十九萬
    六千元，另於八十六年九月二十二日繳交管理基金等暫收款一十四萬六千零三十
    元，合計繳交八十四萬二千零三十元。惟系爭房屋有：１以沙拉油桶填充樑柱；
    ２消防安全設備部分未設置火警自動警報系統；３未施作電器系統之接地線；４
    未依廣告內容於一樓中庭施作小橋、流水、列柱、採光罩及庭園綠化設施；５住
    戶電梯未能直接通達停車場；６冷熱水管未依約定使用不銹鋼管等瑕疵，且部分
    瑕疵係屬重大且無法補正，況上開瑕疵可歸責於上訴人，亦有不完全給付之適用
    ，伊自得以物之瑕疵擔保解除系爭賣買賣契約，並請求返還伊已繳之上開價金，
    倘認伊解除契約並無理由，則上訴人將伊所繳價款悉數作為違約金亦嫌過高，且
    伊委任上訴人辦理系爭房屋所有權移轉及交屋等手續費用，於上訴人解除系爭買
    賣契約後，兩造間之委任關係業已終止，上訴人保管上開費用自無法律上原因等
    語，爰依民法第三百五十九條、第二百五十四條、第二百五十六條、第二百五十
    九條第一、二款、第一百七十九條及系爭買賣契約第十五條第（二）、（三）款
　　規定，請求上訴人返還已付買賣價金及暫收費用。為此求為判決上訴人應給付被
　　上訴人八十四萬二千零三十元及自起訴狀繕本送達翌日起加付法定遲延利息等語
　　（原審判決上訴人應給付被上訴人三十九萬二千零三十元本息而駁回被上訴人其
　　餘之請求，兩造各就其敗訴部分分別提起上訴及附帶上訴。）
二、上訴人則以：系爭房屋並無被上訴人所指之瑕疵，且系爭房屋尚未交付，被上訴
    人不得主張物之瑕疵擔保責任。又被上訴人尚未辦妥銀行貸款對保手續，其尚未
    完全給付價金，依買賣契約第十二條第二項約定，被上訴人交屋請求權尚不得行
    使，伊自無遲延可言。另伊依契約第十五條第一項約定向被上訴人解除契約，並
    因被上訴人違約受有損害，自得將被上訴人所繳價金及費用充作違約金等語，資
    為抗辯。
三、查被上訴人於八十三年八月十三日向上訴人購買系爭房屋，買賣價金為四百五十
    萬元，兩造訂有買賣契約，被上訴人並已依約繳納買賣價金六十九萬六千元，另
    於八十六年九月二十二日繳交管理基金等暫收款一十四萬六千零三十元，合計繳
    交八十四萬二千零三十元，系爭房屋經臺中市政府於八十六年九月二十五日核發
    使用執照，系爭房屋迄今尚未交屋。嗣被上訴人於八十八年三月二十日以上訴人
    系爭房屋有瑕疵為由，於八十八年三月二十四日通知上訴人提出改善辦法，提出
    同時履行抗辯權拒絕給付價金，否則將主張減少價金或解約。上訴人則於同年四
    月二十九日通知被上訴人配合辦理銀行貸款對保及產權移轉相關手續，於同年五
    月間以被上訴人違約未配合辦理對保貸款及過戶手續為由，通知解除契約及沒收
    已繳價金；被上訴人則於起訴狀載明以起訴狀之送達為對上訴人主張解除契約之
    意思表示，上訴人則於八十九年四月十日收受該起訴狀等情，為上訴人所不爭執
    ，且據被上訴人提出房屋土地（車位）買賣合約書（下稱系爭契約）、房屋款繳
    款通知單、第一商業銀行八十六年九月二十二日全行代理收款存根、嘉義北社郵
    局第二三九號存證信函及回執，上訴人所提出之使用執照、汐止新昌郵局第一一
    二六號存證信函、臺灣北區郵政管理局第一○五支局第一九三號存證信函為證（
    見原審卷第十四－三九、四六－四九、六八－七○頁、一一六－一二一頁），復
    有被上訴人之起訴狀、原法院送達證書足佐（見原審卷第五－十二、五一頁），
    被上訴人此部分之主張，自堪信為真實。
四、本件被上訴人主張上訴人有其承辦人林文軒所出示之十餘項瑕疵，固據其提出林
    文軒立具之東雲建設股份有限公司建設事業本部箋一紙為證（見原審卷第四二－
    四四頁），然為上訴人所否認，據證人林文軒於原審證稱：伊係負責房屋移轉業
    務，該箋是伊簽名無誤。伊僅能代被上訴人轉達工務部門，關於工務之事伊並不
    清楚，當初簽名係依照被上訴人之陳述，由伊紀錄等語屬實（見原審卷第七四－
    七五頁），是尚難據前開證人林文軒所出具之文件，遽認系爭房屋有該箋所載之
    瑕疵，仍應由被上訴人就所主張之瑕疵負舉證之責。茲就被上訴人所指瑕疵分述
    如下：
  (一)以沙拉油桶填充樑柱部分：上訴人主張被上訴人於建築系爭房屋過程，偷工減料
    ，以沙拉油桶填充樑柱等結構體，違反建築技術規則，危害房屋結構安全一節，
    固提出照片一禎、八十九年四月七日（八九）營署建字第五六二九五號函及行政
    院於九二一震災後答覆立法委員質詢內容等件為證（見原審卷第四一、八四－九
    二頁），惟為上訴人所否認。經查：被上訴人所提照片充其量僅能證明系爭房屋
    內有部分以沙拉油桶填充樑柱之事實，並不足證明該沙拉油桶填充樑柱之情，普
    遍存於該大樓之結構體，及該瑕疵已對系爭房屋造成不能居住或足以危害居住安
    全之程度。又系爭大樓業已完工驗收，且已取得使用執照，果若該沙拉油桶存在
    ，上訴人勢必無法貼用磁磚以待驗收，堪認該沙拉油桶填充於樑柱之瑕疵業已修
    補完成，此外，上訴人就該沙拉油桶填充於樑柱及經上訴人修補後，對系爭房屋
    是否有結構上之影響而致系爭房屋不能居住或足以危害居住安全程度，均未能舉
    證以實其說，自不能遽認系爭瑕疵已危害系爭房屋之結構安全。至被上訴人所提
    出之內政部營建署函及行政院答詢立法院質詢內容，僅能證明行政院營建署將該
    案件交辦臺中市政府，以及行政院對營建、設計、施工過程中弊端責任歸屬之說
    明，仍不足證明系爭房屋確有因該沙拉油桶而影響結構體，是被上訴人此部分之
    主張，自非可採。
  (二)電氣系統之瑕疵部分：被上訴人主張上訴人就開關箱至接地型專用插座及冷氣機
    專用插座接地線並未按規定施工，固提出照片為證（見原審卷第三○三、三○八
    －三○九、三一一－三一二頁），惟經原審於九十年六月二十九日到場履勘，系
    爭房屋開關箱內有施作綠色接地線，有勘驗筆錄在卷可憑（見原審卷第二四五頁
    背面），且有被上訴人所提出之照片一幀（該照片下註明：一三七號十二樓之二
    系爭房屋開關箱內有施作”綠色”接地線，開關使用National廠牌）為證（見原
    審卷第三○三頁），至於其他住戶之開關箱未有如系爭房屋開關箱之綠色接地線
    ，固據被上訴人提出照片為證（見原審卷第三○八－三○九、三一一－三一二頁
    ），惟本件被上訴人所訴求者為系爭房屋之瑕疵，與其他住戶之房屋有無瑕疵無
    關，被上訴人自不得據其他住戶之瑕疵，而對上訴人有所主張。
  (三)電梯未能直達地下停車場部分：被上訴人主張其所購買之Ｊ２棟房屋之電梯未能
    直達其同時購置之位於地下三層之停車場，固經原審勘驗屬實（見原審卷第二四
    五頁），然被上訴人就此部分僅稱需迂迴穿過其他住戶露台，才能抵達停車位所
    在樓層，違反其購屋需求等語。惟被上訴人對上訴人究有何未依約施工或有何契
    約義務之違反，均未詳加說明，縱其使用時有所不便，但尚難憑此即謂系爭房屋
    有瑕疵。
  (四)開關插座部分：被上訴人主張系爭房屋此部分未依約採用國際牌。經查：依系爭
    契約附件四房屋建材及設備說明書（住宅）約定：電氣設備３所有開關、插座面
    板均採用日本國際、東芝或同級品．．．。有卷附兩造不爭執之系爭契約書可佐
    （見原審卷第三一頁背面），且經原審到場履勘系爭房屋配電盤及插座廠牌均為
    國際牌屬實，有勘驗筆錄可查（見原審卷第二四五頁背面）。被上訴人此部分主
    張，亦非足採。
  (五)浴室蓮蓬頭廠牌部分：被上訴人主張上訴人此部分未依系爭契約約定廠牌施作一
    節，經原審至系爭房屋勘驗，其主臥室浴室水龍頭二座，其廠牌為SOLOMON，共
    用浴室亦有水龍頭二座，其上未標明任何廠牌，其外觀與主臥室浴室水龍頭有明
    顯不同一節屬實（見原審卷第二四五頁），惟依系爭契約附件四房屋建材及設備
    說明書（住宅）約定：衛浴設備１採用國產或進口高級生設備AMERICAN STANDARD
    、TOTO、ROCA、DARSUN、和成及電光、隆昌等同級品牌洗面盆、馬桶、並裝設琺
    瑯浴缸．．。２主浴室設單槍冷熱水龍頭及單槍蓮蓬頭（見原審卷第三○頁背面
    －三一頁）觀之，系爭契約就其浴室內之水龍頭並未約定應以何廠牌施作，自不
    生其所稱未依約定廠牌施作之瑕疵，被上訴人此部分主張，亦無足採。
  (六)磚牆、ＲＣ牆、門窗邊產生裂縫部分：被上訴人此部分主張，固據提出照片（東
    雲京華大鎮現況及９２１地震受損照片）為證（見原審卷第二一五－二二七頁背
    面），然查經原審至現場履勘，並未發現系爭房屋有被上訴人所稱此部分之瑕疵
    （見原審卷第二四五－二四七頁）。而被上訴人所提出上開照片，縱認係系爭房
    屋所在之大樓其他住戶所有房屋、中庭、外牆，惟此部分之損害，係因９２１地
    震後所產生之損害，與被上訴人施工品質有何因果關係，尚未據其提出相關證據
    以實其說；再就系爭房屋是否因上開損害而致系爭房屋不能居住或足以危害其居
    住安全，被上訴人雖另提出載明京華大鎮（地址台中市○區○○街三一七號）已
    評定為需注意，但居民仍有爭議之危險建築物資料一紙為證（見原審卷第二二九
    頁背面），然為上訴人所否認，且查系爭房屋之地址為台中市○○路一三七號十
    二樓，二者所在建物案名稱雖均為京華大鎮，然究不能遽指系爭房屋所在大樓即
    係上開危險建築物資料所載之危險建築物，被上訴人就此部分之主張，仍不能為
    相當之證明，不足採信。
  (七)消防設備之缺失部分：被上訴人主張上訴人未設置火警自動警報系統暨消防安全
    設備之缺失等語，業經證人即系爭房屋所在大樓管理委員會委員朱芬滿於原審證
    稱屬實（見原審卷第二四六頁），並有被上訴人所提出之照片、消防安全設備檢
    修表、臺中市政府消防局第二大隊消防安全檢查不合規定限期改善通知單為證（
    見原審卷第三○二、三○四、三一六－三二六、三三○－三三一頁），上訴人就
    此部分事實，則始終未予爭執，依民事訴訟法第二百八十條規定，視同自認，足
    認被上訴人此部分之主張為真正。
  (八)中庭公共設施之施作部分：被上訴人主張上訴人於廣告圖面上標示一樓中庭之公
    共設施迄未施作，並提出廣告圖面及照片七禎為證（見原審卷第四五、二三二－
    二三五頁背面）。查上訴人於八十六年九月二十五日即取得使用執照，並陸續有
    住戶進住，而上開中庭之公共設施迄今尚未施作，為上訴人所自承，且經原審履
    勘屬實（見原審卷第二四五頁），則被上訴人此部分主張，自足採信。
  (九)排水管未採用不銹鋼管部分：被上訴人主張上訴人有關給排水設備未依契約約定
    使用不銹鋼管，僅部分室內配置管路採不銹鋼管，其餘皆使用大量塑膠管及鍍鋅
    鐵管等語，並提出照片為證（見原審卷第二九七頁），但為上訴人所否認。經核
    系爭契約書附件四「『房屋建材及設備』說明書（住宅）」中有關給排水設備第
    ２項部分約定：「冷、熱水管採用不鏽鋼管或銅管，所有排水口皆採用不銹鋼落
    水頭，堅固耐用。」（見原審卷第三一頁），而經原審到場履勘：「地下室一樓
    現場消防水管為鍍鋅鐵管」屬實，有勘驗筆錄在卷可憑（見原審卷第二四五頁）
    ，則被上訴人主張上訴人就室內部分係採不銹鋼管，地下室排水管係採塑膠管及
    消防管線係使用鍍鋅鐵管等情，自信為真實。
  (十)浴室、廚房天花板上電氣配線未配管、壹樓門廳未設置管理服務台、大門上方保
    全磁簧開關明線配置，且開門方向與設計不符部分：被上訴人此部分主張，業據
    提出照片為證（見原審卷第三○三、二三五頁背面、二九九頁），上訴人就此部
    分未予爭執，被上訴人此部分之主張，自屬可採。
五、按出賣人就其交付之買賣標的物有應負擔保責任之瑕疵，而其瑕疵係於契約成立
    後始發生，且因可歸責於出賣人之事由所致者，則出賣人除負物之瑕疵擔保責任
    外，同時構成不完全給付之債務不履行責任。買受人如主張：一、出賣人應負物
    之瑕疵擔保責任，依民法第三百六十條規定請求不履行之損害賠償；或依同法第
    三百六十四條規定請求另行交付無瑕疵之物，則在出賣人為各該給付以前，買受
    人非不得行使同時履行抗辯權。二、出賣人應負不完全給付之債務不履行責任者
    ，買受人得類推適用民法第二百二十六條第二項規定請求損害賠償；或類推適用
    給付遲延之法則，請求補正或賠償損害，並有民法第二百六十四條規定之適用。
    又種類之債在特定時，即存有瑕疵者，出賣人除應負物之瑕疵擔保責任外，並應
    負不完全給付之債務不履行責任（最高法院七十七年度第七次民事庭會議決議參
    照）。查被上訴人主張系爭房屋有前開瑕疵，上訴人雖以系爭房屋尚未交付與被
    上訴人，被上訴人尚不得主張瑕疵擔保云云置辯。惟按民法第三百五十四條有關
    物之瑕疵擔保規定，原則上固於危險移轉後始有適用，但出賣人既有給付無瑕疵
    物之義務，買受人亦有拒絕受領瑕疵物之權利，在特定物之買賣，該為買賣標的
    之特定物於危險移轉前，倘已有明顯之瑕疵，依前開意旨，買受人仍得主張出賣
    人所負之瑕疵擔保責任，如經買受人催告出賣人補正，出賣人仍不為補正時，應
    解為買受人得拒絕給付相當之價金，以免往後之法律關係趨於複雜，損及買受人
    之權益，是物之瑕疵不能修補，或雖能修補而出賣人表示不願為之者，應認為在
    危險移轉前買受人即得行使擔保請求權，本件兩造所買賣之標的物業已特定，依
    前揭意旨，買賣標的物之系爭房屋雖尚未交付，上訴人所負瑕疵擔保責任，被上
    訴人自得主張，上訴人所辯尚非可採。
六、次按「物之出賣人，對於買受人應擔保其物依第三百七十三條之規定危險移轉於
    買受人時，無滅失或減少其價值之瑕疵，亦無滅失或減少其通常效用，或契約預
    定效用之瑕疵」，民法第三百五十四條定有明文。所謂物之瑕疵擔保，乃物之出
    賣人就其物本身有所欠缺應負之擔保責任。雖不以物質上應具備者為限，惟須依
    通常交易觀念，或依當事人之決定，認為物應具備之價值、效用或品質而不具備
    者，始得認為物有瑕疵（最高法院七十三年度台上字第一一七三號判例參照）。
    依此物之瑕疵之類型可分為（一）價值瑕疵：即交換價值之瑕疵；（二）效用瑕
    疵：又分為通常效用瑕疵及預定效用瑕疵，通常效用，指一般交易觀念上應有之
    效用。預定效用，指該物在一般交易觀念上未必有此效用，惟當事人以契約預定
    其效用者而言；（三）品質瑕疵：須經出賣人特約擔保其交付之標的物具有一定
    之品質。在判斷物之瑕疵部分應依當事人特別約定之使用目的，並在當事人意思
    範疇內，就該物依其種類一般具有的客觀特徵加以判斷。如有瑕疵，另尚應視該
    瑕疵減少其價值或其通常效用或契約預定效用之程度，如其瑕疵情形尚未達以「
    瑕疵重大難以達成契約目的」，應僅得請求減少價金而不得解除契約。否則，一
    旦有任何輕微瑕疵即予解除契約，不僅不符合比例原則，且違背契約目的及精神
    ，浪費締約成本，不能兼顧雙方利益，此由民法第三百五十九條但書精神即可得
    知。查：本件系爭房屋，其中就被上訴人所主張消防設備之缺失、中庭公共設施
    、壹樓門廳未設置管理服務台、大門上方保全磁簧開關明線配置，且開門方向與
    設計不符部分等情固屬實在，然其中關於浴室、廚房天花板上電氣配線未配管、           部分未施作、排水管未採用不銹鋼管部分、浴室、廚房天花板上電氣配線未配管
    大門上方保全磁簧開關明線配置，且開門方向與設計不符、排水管未採用不銹鋼
    管、未設置火警自動警報系統暨消防安全設備部分，其瑕疵情形尚屬輕微，一般
    購買房屋時，對於房屋本身所要求者，不外房屋本身之結構、施工品質、隔間、
    大小、價格等，除此之外，購屋者對房屋之要求或因人而異，若另有要求者，大
    可另於契約上訂明其他之約定。而被上訴人所主張之上開瑕疵，於被上訴人心理
    固會認施工品質未盡理想。且就房屋本身管線言，一般房屋買受人所要求者，多
    係給水管之設置，因其對買受人用水及飲水影響最大，本件系爭房屋之給水管線
    為不銹鋼為兩造所不爭，而塑膠排水管為一般建築所最常用之管線，對買受人言
    ，此部分管線之不同，影響尚屬輕微；至火警自動警報系統暨消防安全設備部分
    ，依被上訴人所提出之照片觀之，業已預留火警自動警報系統管線及缺口，而該
    火警自動警報系統之偵測器雖攸關居家安全，然該偵測器之價值及裝設尚非困難
    或昂貴，是其效用固屬重要，然尚非不能補正，即便上訴人未予補正，其情形應
    認以減價之請求較為相當，是此部分瑕疵於一般購屋者言，尚難認足以影響購屋
    之契約目的。另就中庭公共設施部分未施作、壹樓門廳未設置管理服務台部分，
    於系爭房屋之附加價值或有所減損，然對被上訴人使用系爭房屋言，其所影響程
    度及範圍尚非重大，就此部分被上訴人未曾提及其購買系爭房屋係因其公共設施
    完善及一樓設置管理台或係因該大樓中庭公共設施及管理服務台部分對其具有重
    大意義，以一般購屋者之心態言，此部分上訴人雖有未依其廣告圖施作公共設施
    及設置管理服務台，對環境之要求固有未盡之處，然核其未施作之公共設施（小
    橋、流水、列柱、採光罩、庭園綠化、管理服務台），依被上訴人所提出之廣告
    圖影本及照片，亦僅其公共設施之一部分，其範圍及程度上尚非重大至足以影響
    兩造訂立系爭房屋買賣契約之訂立目的。則本件固有被上訴人所主張之部分瑕疵
    ，然此部分之瑕疵，其瑕疵之情形尚非重大，被上訴人據此解除契約，依前述說
    明，其解除契約之意思表示自不生效力。
七、被上訴人另主張：上訴人依約應自八十二年九月一日起一千三百個工作天內完工
    ，完工日期以主管建築機關核發使用執照之日期認定之．．．，被上訴人係於八
    十六年九月二十五日取得使用執照，參酌內政部公告之「預售屋買賣契約書範本
    」．．．，上訴人至遲應於可得確定期限之八十七年三月二十五日將系爭房地所
    有權移轉登記與被上訴人，上訴人已陷於給付遲延等語，為上訴人所否認，辯稱
    ：依系爭契約第四條第二項約定，乃完工期限之約定，並非交屋期限之約定，且
    上訴人亦已於完工期限內取得使用執照完工，並未遲延；又依系爭契約第十二條
    第二項約定，於被上訴人依約履行完對保手續前，其交屋請求權尚不得行使等語
    ，經查：本件兩造所約定之施工期限為八十二年九月一日起一千三百個工作天，
    其約定計算日數之單位為工作天，自應將例假日、節日及雨天或其他不能施工之
    日數扣除，本件上訴人否認其完工期限為八十七年三月十五日，上訴人就此部分
    復未舉證證明該完工期限，被上訴人稱上訴人已給付遲延之主張，自難採信。
八、被上訴人復主張其已依約辦妥貸款對保手續，惟上訴人並未能依約於指定交屋期
    限給付無瑕疵之物，上訴人亦得依民法第二百五十六條規定解除契約；上訴人則
    辯以：被上訴人並未依約辦理貸款對保手續，經二次通知亦不履行，上訴人已解
    除契約等語置辯。查系爭契約第十二條第二項約定：「甲方（即被上訴人）應於
    乙方（即上訴人）通知交屋期限內履行完辦下列事項後，始得請求乙方發給交屋
    憑證點收本房屋。1.依本契約第三條繳清各期款項及滯納金。２、依本契約第三
    條完辦銀行貸款手續及預付貸款利息．．．」。被上訴人主張其已依上訴人所要
    求辦妥貸款對保手續一節，為上訴人所否認，被上訴人固提出八十六年九月四日
    對保通知函、借據、戶口名簿、授權書、土地、建築改良物抵押權設定契約書、
    土地登記聲請書為證（見原審卷第一三六－一四五頁）。惟本件依兩造完辦銀行
    貸款手續及預付貸款利息（不貸款者以現金或即期票據一次付清貸款）之約定，
    其目的不外衡量一般購買房屋者，因辦理房屋移轉登記時，所需之價金數額較大
    ，常無法一次提出足額之價金，故要求買受人配合辦理辦理貸款，將貸款轉撥至
    出賣人，而以買賣之房屋移轉予買受人後供作銀行貸款之擔保，是其配合辦理銀
    行貸款手續者，目的亦在使出賣人取得該部分之大額價金，此由其後約定以現金
    或即期票據一次付款者亦可辦理之約定即可得知。又一般銀行貸款者，為確定欲
    貸款者之身分及貸款數額、利息、借款期間等，均有對保之手續，即由銀行派員
    確認貸款意思及核對本人暨身分文件等資料，一般均需由本人親自辦理，確認本
    人親自簽名或蓋章，而由銀行承辦人員在該貸款文件蓋章。本件被上訴人雖提出
    上開貸款資料，惟其上僅有被上訴人及連帶保證人之簽名蓋章，至經辦人、主辦
    、襄副經理欄均未有貸款銀行（富邦商業銀行股份有限公司）承辦人簽名或蓋章
    ，至土地、建築改良物抵押權設定契約書及土地登記聲請書均尚空白而未填載，
    亦無地政機關承辦完竣所蓋之機關章戳，依一般經驗，僅以此文件之提出，若未
    另有本人配合辦理，尚難由銀行辦理貸款手續，是被上訴人主張其已配合辦理完
    辦銀行貸款手續，尚不足採。上訴人主張被上訴人並未辦妥貸款對保手續等語，
    足堪採信。
九、上訴人主張以被上訴人未辦妥銀行貸款對保手續，已於八十八年四月二十九日催
    告被上訴人辦理相關手續，上訴人另於同年五月間發函解除系爭契約等情，已如
    前述。經查：被上訴人未依約辦理貸款對保手續，已如前述，依系爭契約第十五
    條第一項第二款約定：「甲方（即被上訴人）有下列情事之一者，乙方（即上訴
    人）得解除本契約，甲方已繳價款悉數作為違約金概不退還。．．．２、依本約
    第三條、第六條、第十二條經乙方通知辦理貸款手續、產權移轉手續及交屋手續
    ，逾期達十五日以上，經乙方催告仍未配合辦理者」，本件上訴人於八十八年四
    月二十九日以汐止新昌郵局第一一二六號存證信函催告被上訴人履行上開通知程
    序，被上訴人則於翌日收受（見原審卷第一一六－一一八頁）；惟被上訴人仍未
    履行，遂於逾十五日後之同年五月二十八日，再以臺灣北區郵政管理局第一○五
    支局第一九三號存證信函解除契約（見原審卷第一一九－一二○頁），而被上訴
    人迄今尚未完納價金等情，復為被上訴人所不爭執，是上訴人主張其業已解除系
    爭契約等語，自屬可採。
十、民法第二百五十二條規定：「約定之違約金額過高者，法院得減至相當之數額。
    」故約定之違約金苟有過高情事，法院即得依上此規定核減至相當之數額，並無
    應待至債權人請求給付後始得核減之限制。法院得以職權為之，亦得由債務人訴
    請法院核減（最高法院七十九年度台上字第一六一二號判例參照）。
  (一)依系爭契約第十五條第一項約定：「甲方（即被上訴人）有下列情事之一者，乙
    方（即上訴人）得解除本契約，甲方已繳價款悉數作為違約金概不退還。... ２
    、依本約第三條、第六條、第十二條經乙方通知辦理貸款手續、產權移轉手續及
    交屋手續，逾期達十五日以上，經乙方催告仍未配合辦理者。」本件兩造對於上
    訴人所收取之違約金是否過高容有爭執。於此，應先釐清系爭違約金之性質。按
    違約金，除當事人另有訂定外，視為因不履行而生損害之賠償總額。但約定如債
    務人不於適當時期，或不依適當方法履行債務時，即須支付違約金者，債權人於
    債務人不履行時，除違約金外，並得請求履行或不履行之損害賠償，民法第二百
    五十條第二項定有明文。是違約金有損害賠償預定性違約金及懲罰性違約金，兩
    者之性質不同，其效力當然有異。前者乃將債務不履行債務人應賠償之數額予以
    約定，亦即一旦有債務不履行情事發生，債務人即不待舉證證明其所受損害係因
    債務不履行所致及損害額之多寡，均得按約定違約金請求債務人支付。此項違約
    金既視為因不履行債務而生損害之賠償總額，即不得於請求給付違約金外又請求
    損害賠償。後者之違約金係以確保債務之履行為目的，約定債務人不履行債務時
    ，應支付之金錢或其他給付。債務人關於其因債之關係所應負之一切責任均不因
    其給付違約金而受影響，故如債務人未依債之關係所定之債務履行時，債權人無
    論損害有無，皆得請求，且如有損害時，除懲罰性違約金，更得請求其他履行或
    不履行之損害賠償。當事人約定之違約金究屬何者，應依當事人之意思定之。如
    無從依當事人之意思認定違約金之種類，則依民法第二百五十條第二項規定，視
    為損害賠償預定性違約金（最高法院八十六年台上字第一六二○號、八十四年台
    上字第二九一一號、八十三年台上字第二八七九號、八十一年台上字第五六六號
    、八十年台上字第一四五七號判決參照）。本件兩造契約既未於違約金外，另約
    定損害賠償，則該違約金之性質，應屬損害賠償預定性違約金。然則，本件上訴
    人因被上訴人未依約繳款所得主張之損害賠償範圍為何？違約金是否過高？按約
    定之違約金過高者，法院得減至相當之數額，民法第二百五十二條定有明文。又
    是否相當須依一般客觀事實、社會經濟情況及當事人所受損害，債權可得享受之
    一切利益為衡量標準（最高法院四十九年台上字第八○七號、五十一年台上字第
    一九號判例參照）。關於損害賠償範圍，民法第二百十六條規定：「損害賠償，
    除法律另有規定或契約另有訂定外，應以填補債權人所受損害及所失利益為限。
    依通常情形或依已定之計劃、設備或其他特別情事，可得預期之利益，視為所失
    利益。」所謂所受損害，即現存財產因損害事實之發生而被減少，屬於積極的損
    害。所謂所失利益，即新財產之取得，因損害事實之發生而受妨害，屬於消極的
    損害。準此，凡依外部客觀情事觀之，足認其已有取得利益之可能，因責任原因
    事實之發生，致不能取得者，即為所失之利益，應由債務人賠償，不以確實可取
    得之利益為限（最高法院四十八年台上字第一九三四號、八十九年台上字第二四
    九號裁判參照）。經查：
  １財政部每年均就營利事業各種同業，核定利潤標準，作為課徵所得稅之依據，其
    核定之同業利潤標準，係依據各業抽樣調查，參酌一般同業之收入支出成本，並
    徵詢各該業同業公會之意見而為核定，可謂依統計及經驗所定之標準。自得採為
    依通常情形，上訴人出售系爭房地可得預期之利益之計算標準，據以核算其損害
    額（最高法院七十六年台上字第一七五八號判決參照，參見所得稅法第八十條、
    第二十四條）。經查上訴人經營本件房屋出售業務，核屬中華民國稅務行業標準
    分類之房屋興建投資業，上訴人在八十三年度出售上開房屋予被上訴人時，當年
    度同業利潤標準為百分之十五。惟本件因上訴人所出售予被上訴人之系爭房屋，
    確有部分瑕疵，致被上訴人爭執該瑕疵而拒絕配合辦理完辦銀行貸款手續，而遭
    被上訴人解除契約，上訴人就該契約解除所生損害，亦非無責，衡之系爭房屋之
    瑕疵情形，若以上開當年度同業利潤標準為百分之十五為標準仍屬過高，應以百
    分之十方屬適當。上訴人主張：違約金應以買賣總價金百分之二十計算云云，自
    不足取。被上訴人主張：系爭房屋於八十六年九月取得使用執照，於六個月辦理
    產權移轉及交屋，即應於八十七年三月完成，故應以上訴人八十七年度向稅捐稽
    征機關申報之利潤即該年度稅後純益率為-13.8%為準，核不可採。至內政部所編
    印預售買賣契約範本就違約金之約定，條文明定為「得」，而非「應」，自無拘
    束本件之效力，附此敘明。
  ２上訴人另主張伊與金達利廣告股份有限公司簽訂代理銷售合約書，其所應支付之
    佣金亦為被上訴人違約所受損害。惟依該合約第二條觀之，該合約有效期間係自
    八十二年四月二十日起至同年十月三十日止，得經雙方同意展延；而兩造簽訂買
    賣契約時間係在八十三年八月十三日，顯逾上開契約約定應給付佣金之時間，而
    上訴人對此並未舉證證明其與金達利廣告股份有限公司所定契約確有展延情事，
    則上訴人是否確有支付上開佣金即未明瞭，自不得認為係所受損害。上訴人認受
    有佣金十四萬五百元之損害，並不足採。
  ３依前所述，上訴人將被上訴人已繳價金六十九萬六千元作為違約金及損害賠償應
    屬過高，應認以四十五萬元為適當，被上訴人主張違約金過高，請求法院酌減，
    並依不當得利法律關係請求上訴人給付酌減後之餘額即二十四萬六千元及自起訴
    狀繕本送達翌日起至清償日止，按年息百分之五計算之利息，即有理由，應予准
    許。
　(二)再依系爭契約第十五條第三項約定：「本契約經解除者，除本契約另有規定外，
　　雙方互負回復原狀之義務，其依本契約所為之移轉申報或其他行為，甲方並無條
　　件同意撤回及配合辦理為回復原狀之必要行為。」而兩造契約既已解除，則就被
　　上訴人於八十六年九月二十二日所給付管理基金、印章費、契稅、公證費、印花
　　稅、規費、代書費、貸款火險費、預收管理費、預收貸款利息、書狀謄本費共計
　　十四萬六千零三十元，在無契約特別約定之前提下，兩造自應負回復原狀之義務
　　，被上訴人據此主張解除買賣契約時，上訴人應負返還之義務，及自起訴狀繕本
　　送達翌日起至清償日止，按年息百分之五計算之利息，亦為有據，應予准許。
十一、綜上，附帶上訴人依民法第二百五十二條、第一百七十九條之法律關係，請求
      給付三十九萬二千零三十元及自起訴狀送達翌日即八十九年四月十一日起至清
      償日止，按年利率百分之五計算之利息，為有理由，應予准許，逾此範圍之請
　　　求，為無理由，應予駁回。原審判令上訴人應給付被上訴人三十九萬二千零三
      十元本息，而駁回被上訴人其餘之請求，經核並無違誤。兩造各自就其敗訴部
　　　分提起上訴及附帶上訴，分別指摘原判決不當，求予廢棄改判，為無理由，均
　　　應予駁回。
十二、本件事證已臻明確，兩造其餘攻擊防禦方法及舉證，與判決結果已不生影響，
      不另贅論，附此敘明。
十三、據上論結，本件上訴及附帶上訴均無理由，爰判決如主文。
中　　　華　　　民　　　國　　　九十一　　年　　　十　　　月　　八 　 　日
　　　　　　　　　　　臺灣高等法院民事第十庭
　　　　　　　　　　　　　　　　　　　審判長法　官　 林 敬 修
                                            法　官   藍 文 祥
                                            法　官   劉 勝 吉
右正本係照原本作成。
不得上訴。
中　　　華　　　民　　　國　　九十一　　年　　　十　　　月　　　十一　　日
　　　　　　　　　　　　　　　    　　　　　書記官   李 翠 齡
